【裁判字號】    95,家上,94
【裁判日期】    951205
【裁判案由】    離婚
【裁判全文】
臺灣高等法院高雄分院民事判決          95年度家上字第94號
上  訴  人  甲○○
被上訴  人  乙○○
上列當事人間請求離婚事件，上訴人對於民國95年9 月20日臺灣
高雄地方法院95年度婚字第881 號第一審判決提起上訴，本院於
95年11月21日言詞辯論終結，判決如下：
    主  文
上訴駁回。
第二審訴訟費用由上訴人負擔。
    事實及理由
一、上訴人起訴主張：兩造於民國70年1 月6 日結婚，在87年間
    因伊前往大陸探親，被上訴人即藉故以女人及金錢事宜對伊
    施以暴力攻擊，且表示要與伊同歸於盡，甚至揚言要雇人殺
    害伊，伊乃依兒子之勸導而自88年5 月10日起即搬進高雄市
    政府社會局仁愛之家，兩造分居迄今已有7 年，均未相互聞
    問關心，感情已徹底破裂。伊於95年1 月間以電話要求協議
    離婚，被上訴人竟對伊提出妨害自由及恐嚇之刑事告訴，幸
    經檢察官為不起訴處分。又伊於95年5 月8 日返家拿取個人
    衣物時，女兒王琳竟表示被上訴人對其告知女兒王堯並非兩
    造所生之女，致伊精神上受有莫大之痛苦及虐待。又伊原所
    有之房地現已移轉登記予王堯，僅靠退伍俸維生，兩造又已
    分居不相聞問多年，只以仇恨相互折磨，且又面臨被上訴人
    告知女兒係與他人所生之情事，則任何人處於同一情境均無
    法繼續維持婚姻之意願而有難以維持婚姻之重大事由。爰依
    民法第1052條第1 項第3 款、第2 項規定，提起本訴，並聲
    明求為准兩造離婚之判決。
二、被上訴人則以：上訴人前即曾於90、93、94年間分別以相同
    事由訴請離婚及履行同居，均遭以未能舉證證明而判決敗訴
    確定，其再提起本訴，即屬無據。又上訴人係單獨搬出婚後
    住所，而伊迄今仍與女兒同住於該住所，分居並非可歸責於
    伊之事由所致。另上訴人於分居期間多次前往大陸並長期滯
    留生活，拒向伊及女兒透露行蹤，則兩造分居致情感疏離之
    結果，係可歸責上訴人所致。再者，上訴人之恐嚇犯行業經
    檢察官調查認定屬實，係因伊念及夫妻之情且自始並無刑事
    追訴之意，而向檢察官求情原諒上訴人，檢察官始為不起訴
    處分，乃上訴人竟再誣指伊唆使王琳偽證。至女兒之事係因
    上訴人精蟲數不足，而建議伊以借種生子方式，先讓伊懷孕
    再說服伊父母同意，此均係上訴人全權所主導，並非伊有通
    姦情事。又上訴人多次訴請離婚，係因受大陸女子迷惑所致
    ，希望上訴人經此訴訟後，能對大陸女子死心，並回歸共營
    家庭生活安養晚年方為正途等語，資為抗辯。
三、原審經審理結果，駁回上訴人之請求。上訴人提起上訴，並
    於本院聲明：(一)原判決廢棄。(二)准上訴人與被上訴人離婚。
    (三)第一、二審訴訟費用由被上訴人負擔。被上訴人則聲明：
    (一)上訴駁回。(二)第二審訴訟費用由上訴人負擔。
四、上訴人主張兩造於70年1 月6 日結婚，現婚姻關係仍存續中
    及兩造自88年5 月起即分居至今等情，業據提出戶籍謄本為
    證，被上訴人對此分居狀態亦認屬實，則此部分事實，可堪
    認為真實。又上訴人係以兩造間分居多年不相聞問及被上訴
    人告知女兒非上訴人所親生致其精神受有痛苦亦屬虐待為其
    離婚之依據，被上訴人則否認上開事由之可歸責性，故本件
    之爭點應在於：(一)上開情事是否已達虐待及難以維持婚姻之
    重大事由程度。(二)若達該程度，則兩造間可歸責之程度比例
    為何。
五、上開情事是否已達虐待及難以維持婚姻之重大事由程度部分
    ：
  (一)按婚姻之本質在於共同生活，相互扶持，且就彼此之各項日
    常生活及身體精神狀況相互關心，並基於互信互諒之心態溝
    通互動。若夫妻雙方已長期不共同居住，對彼此之各項生活
    情狀亦不相互聞問，莫不關心，夫妻間已形同陌路，則婚姻
    生活之實質及目的即不存在，任何人若處於此同一情境，亦
    將喪失維持該婚姻之意願，自可認已達難以維持婚姻之重大
    事由之程度。經查，兩造間自88年5 月間起即分居之事實，
    係屬真實，業如前述，而就兩造間在自分居後至今已有多次
    離婚及履居同居之訴訟【原審90年度婚字第980 號、本院91
    年度家上字第59號、最高法院91年台上字第2490號（離婚）
    ；原審93年度婚字第1746號（離婚）；原審94年度婚字第11
    44號、本院94年度家上字第92號（履行同居）】，甚且有相
    互提出刑事告訴（高雄地檢署95年度偵字第5057號、17617
    號）之事實觀之，其相互間應已無夫妻應有之互信互諒心態
    ，且依上開相關民、刑事之裁判內容所載，亦可見兩造間相
    互言語爭執不斷，並有肢體之相互衝突，對彼此之各項日常
    生活更無相互聞問關心之情形，有各該裁判書類及診斷證明
    書在卷可稽（見原審卷第10～40、61、62、67～91、97～99
    、104 、109 ～111 、122 、123 頁，本院卷第45～50頁）
    ，則任何人若處於此項情境，顯均喪失其繼續維持婚姻之意
    願，故上訴人主張兩造間已達有難以維持婚姻之重大事由之
    程度，應可採信。
  (二)至兩造之婚生女王堯是否確為上訴人與被上訴人所生，因依
    證人王琳於原審之證言係聽聞於上訴人於與被上訴人之電話
    對話過程中上訴人所為之陳述，並非經由被上訴人之告知（
    見原審卷第119 頁），則上訴人主張係聽聞王琳稱被上訴人
    告以王堯並非兩造之親生女而受到精神虐待致不堪與被上訴
    人同生活乙節，即與事實不符而難採信，亦不構成民法第10
    52條第1 項第3 款之不堪同居之虐待事由，故上訴人此部分
    主張即不足採。而若欲鑑定親子關係，不僅因需就上訴人所
    生之其他子女一併檢驗始能確認，對非本案當事人之子女權
    益影響甚深，且依被上訴人之陳述並全然否認之情形下，本
    院基於保障子女權益及該事證與本件判決結果並無重大影響
    之考量，認尚無予以鑑定之必要，併予說明。
六、若達該程度，則兩造間可歸責之程度比例為何部分：
  (一)按夫妻有民法第1052條第1 項以外之重大事由，難以維持婚
    姻者，夫妻之一方得請求離婚，但其事由應由夫妻之一方負
    責者，僅他方得請求離婚，民法第1052條第2 項定有明文。
    故夫妻一方雖不完全具備同條第1 項所列各款之要件，祇須
    按其事由情節，在客觀上確屬難以維持婚姻生活者，亦得請
    求裁判離婚。至若夫妻雙方均為有責時，則應衡量比較雙方
    之有責程度，而許責任較輕之一方向應負主要責任之他方請
    求離婚。如雙方之有責程度相同時，則雙方均得請求離婚，
    始符公平。可見若係由可歸責較重之一方提起時，即不得准
    許，必以係由可歸責較輕之一方及兩方可歸責程度均相同時
    ，始得准許離婚。
  (二)經查，本件兩造間確有分居7 、8 年之事實，而此項事實之
    存在及其發生原因，雖因係兩造間常生爭執後，上訴人自行
    離家所致，但兩造於分居後，並無互相關心聞問，甚且在訴
    訟上相互爭辯，則縱係上訴人在自行離家時有較可歸責之事
    由，然在長期分居中導致兩造間婚姻實質及彼此感情之喪失
    ，因而難以繼續維持之結果，就其整體原因為斟酌，應非上
    訴人一造之因素所造成，被上訴人亦應負相當之責任，故兩
    造均屬有責。惟被上訴人於上訴人離家後，雖未積極為關心
    聞問之行為，而採行消極期待上訴人自行返家之態度，但因
    上訴人在離家分居後曾主動多次提起訴訟請求離婚，其心態
    上顯已不願繼續維持婚姻。就此而言，實難期待被上訴人有
    何主動積極之行為，或能期待其作為能有促使上訴人返家之
    助益，故被上訴人可歸責之程度應較上訴人為輕。又兩造互
    提之刑事告訴部分，依高雄地檢署檢察官95年度偵字第5057
    號不起訴處分書所載，係認定上訴人確犯有恐嚇危害安全之
    罪，但考量上訴人係因急切與被上訴人離婚，一時義氣致罹
    刑章，且被上訴人亦表示不欲追究等情而為不起訴處分；另
    被上訴人涉嫌誣告部分，依同署95年度偵字第17617 號不起
    訴處分書所載，則以無該誣告之犯罪意圖而為不起訴處分。
    可見兩造間刑事互相追訴之情事，亦係可歸責於上訴人之事
    由所致。參以兩造間上開多次離婚及履行同居之訴訟，均係
    以上訴人可歸責之程度較重而駁回其請求，有各該判決在卷
    可稽。故經衡量比較雙方之有責程度結果，仍以上訴人應負
    較重之可歸責比例，則上訴人訴請離婚，依上開說明，即屬
    無據，應予駁回。
七、綜上所述，上訴人主張受有不堪同居之虐待，並不足採，而
    其主張兩造間有難以維持婚姻之重大事由，雖屬可採，但被
    上訴人抗辯應由上訴人負較重之可歸責因素，則可採信。從
    而，上訴人本於民法第1052條第1 項第3 款及第2 項規定，
    請求判決離婚，為無理由，不應准許。原審為上訴人敗訴之
    判決，並無違誤。上訴意旨指摘原判決不當，求予廢棄改判
    ，為無理由，應予駁回。
八、據上論結：本件上訴為無理由，依民事訴訟法第449 條第1
    項、第78條，判決如主文。
中    華    民    國    95    年    12    月    5     日
                            民事第一庭
                                審判長法官  黃金石
                                法      官  林健彥
                                法      官  林紀元
以上正本證明與原本無異。
如對本判決上訴，須於判決送達後20日內向本院提出上訴狀，其
未表明上訴理由者，應於上訴後20日內向本院提出上訴理由書（
均須按他造當事人之人數附繕本）。上訴時應提出委任律師或具
有律師資格之人之委任狀，並依附註條文規定辦理。
中    華    民    國    95    年    12    月    5     日
                                書  記  官  楊茱宜
附註：
民事訴訟法第466 條之1 ：
對於第二審判決上訴，上訴人應委任律師為訴訟代理人，但上訴
人或其法定代理人具有律師資格者，不在此限。
上訴人之配偶、三親等內之血親、二親等內之姻親，或上訴人為
法人、中央或地方機關時，其所屬專任人員具有律師資格並經法
院認適當者，亦得為第三審訴訟代理人。
第1 項但書及第2 項情形，應於提起上訴或委任時釋明之。


司法院資訊處製作；財團法人民間司法改革基金會備份。
